ACORDAO-COMPLETO-2292254

ACÓRDÃO 2845/2019 ATA 9/2019 - PRIMEIRA CÂMARA

VISTOS, relatados e discutidos estes autos da Tomada de Contas Especial instaurada pelo Conselho Nacional de Desenvolvimento Científico e Tecnológico - CNPq contra o Sr. Emídio Cantidio de Oliveira Filho, em razão da omissão no dever legal de prestar contas dos recursos repassados por meio do Termo de Concessão e Aceitação de Apoio Financeiro a Projeto de Pesquisa Científica e/ou Tecnológica para desenvolvimento do Projeto "Recursos Hídricos e Solos no Ambiente Semiárido".
ACORDAM os Ministros do Tribunal de Contas da União, reunidos em Sessão da 1ª Câmara, ante as razões expostas pelo Relator, em: 
9.1.  nos termos dos arts. 1º, inciso I, 16, inciso III, alíneas b e c, 19, caput, da Lei 8.443/1992, julgar irregulares as contas do Sr. Emídio Cantidio de Oliveira Filho, condenando-o ao pagamento das quantias abaixo discriminadas, com a fixação do prazo de 15 (quinze) dias, a contar da notificação, para comprovar, perante o Tribunal (artigo 214, inciso III, alínea a, do Regimento Interno) , o recolhimento das dívidas aos cofres do Conselho Nacional de Desenvolvimento Científico e Tecnológico- CNPq, atualizadas monetariamente e acrescidas dos juros de mora, calculados a partir das datas indicadas, até a data do efetivo recolhimento, abatendo-se, na oportunidade, a quantia de R$ 78.090,20 (setenta e oito mil, noventa reais e vinte centavos) , restituída aos cofres públicos federais em 19/02/2016, nos termos da Súmula TCU 128, na forma da legislação em vigor:
9.1.1. glosas nas despesas de custeio e capital:
	Valor Original (R$) 
	Data da Ocorrência

	17.395,60
	18/10/2006

                  	9.1.2.devolução intempestiva do saldo remanescente e sem atualização monetária:
	Valor Original (R$) 
	Data da Ocorrência

	78.090,20
	27/04/2008

9.1.3. glosa dos pagamentos feitos ao bolsista Mario Mota Machado:
	Valor Original (R$) 
	Data da Ocorrência

	483,01
	02/08/2006

	1.449,03
	04/09/2006

	483,01
	03/10/2006

	483,01
	03/11/2006

	483,01
	1º/12/2006

	483,01
	28/12/2006

	483,01
	1º/02/2007

	483,01
	02/03/2007

	483,01
	03/04/2007

	483,01
	02/05/2007

	483,01
	1º/06/2007

	483,01
	03/07/2007

	483,01
	1º/08/2007

	483,01
	31/08/2007

	483,01
	28/09/2007

	483,01
	1º/11/2007

	483,01
	03/12/2007

	483,01
	03/01/2008

	483,01
	1º/02/2008

	483,01
	04/03/2008

	483,01
	02/04/2008 

9.1.4. glosa dos pagamentos feitos ao bolsista Anacleto José da Fonseca Junior:
	Valor Original (R$) 
	Data da Ocorrência

	300,00
	04/09/2006

	300,00
	03/10/2006

	300,00
	03/11/2006

	300,00
	1º/12/2006

	300,00
	28/12/2006

	300,00
	1º/02/2007

	300,00
	02/03/2007

	300,00
	03/04/2007

	300,00
	02/05/2007

	300,00
	1º/06/2007

	300,00
	03/07/2007

	300,00
	1º/08/2007

	300,00
	31/08/2007

	300,00
	28/09/2007

	300,00
	1º/11/2007

	300,00
	03/12/2007

	300,00
	03/01/2008

	300,00
	1º/02/2008

	300,00
	04/03/2008

	300,00
	02/04/2008

		9.2. aplicar ao Sr. Emídio Cantidio de Oliveira Filho a multa prevista nos arts. 19, caput, e 57 da Lei 8.443/1992, no valor de R$ 12.000,00 (doze mil reais) , fixando-lhe o prazo de 15 (quinze) dias, a contar da notificação, para que comprove, perante este Tribunal (art. 214, inciso III, alínea a, do RI/TCU) , o recolhimento da referida importância aos cofres do Tesouro Nacional, atualizada monetariamente desde a data do presente Acórdão até a do efetivo recolhimento, se for paga após o vencimento, na forma da legislação em vigor;
9.3. autorizar, caso requerido, nos termos do art. 26 da Lei 8.443/1992 c/c o art. 217 do Regimento Interno/TCU, o parcelamento das dívidas em até 36 (trinta e seis) parcelas mensais e sucessivas, sobre as quais incidirão os correspondentes acréscimos legais (débito: atualização monetária e juros de mora; multa: atualização monetária) , esclarecendo ao responsável que a falta de pagamento de qualquer parcela importará no vencimento antecipado do saldo devedor, sem prejuízo das demais medidas legais;
9.4. autorizar, desde logo, nos termos do art. 28, inciso II, da Lei 8.443/1992, a cobrança judicial das dívidas, caso não atendida a notificação; 
9.5. enviar cópia deste Acórdão à Procuradoria da República no Estado de Pernambuco, nos termos do § 7° do art. 209 do Regimento Interno do TCU, para a adoção das medidas que entender cabíveis.

Tomada de Contas Especial instaurada pelo CNPq em razão da omissão na prestação de contas dos recursos repassados para o desenvolvimento do Projeto Recursos Hídricos e Solos no Ambiente Semiárido.

Primeira Câmara

Conselho Nacional de Desenvolvimento Científico e Tecnológico - CNPq.

3. Responsável: Emídio Cantidio de Oliveira Filho (XXX.446.094-XX).

13.1. Ministros presentes: Walton Alencar Rodrigues (Presidente) e Vital do Rêgo.
13.2. Ministro-Substituto convocado: Marcos Bemquerer Costa (Relator).
13.3. Ministro-Substituto presente: Weder de Oliveira.

ACORDAO-COMPLETO-2414475

Acórdão 7080/2020 - Primeira Câmara

ACORDAO-COMPLETO-2369126

Acórdão 9802/2019 - Primeira Câmara

MARCOS BEMQUERER

Trata-se da Tomada de Contas Especial instaurada pelo Conselho Nacional de Desenvolvimento Científico e Tecnológico - CNPq contra o Sr. Emídio Cantidio de Oliveira Filho, em razão da omissão no dever legal de prestar contas dos recursos repassados por meio do Termo de Concessão e Aceitação de Apoio Financeiro a Projeto de Pesquisa Científica e/ou Tecnológica para desenvolvimento do Projeto "Recursos Hídricos e Solos no Ambiente Semiárido", processo 55.2834/2005-0 daquele Conselho, com vigência de 24 meses a contar da liberação dos recursos (peça 1, p. 121-145) . 
2.	De acordo com o disposto no Termo de Concessão e Aceitação de Apoio Financeiro ao Projeto (peça 1, p. 123) , foi pactuado auxílio financeiro de R$ 145.626,75, além da quantia de R$ 76.289,70 para bolsas de longa duração. 
3.	Os recursos federais previstos para as despesas de custeio e de capital foram diretamente depositados em nome do Sr. Emídio Cantidio de Oliveira Filho, em seis parcelas, entre dezembro/2005 e outubro/2006, sendo a primeira ordem bancária datada de 29/12/2005 (peça 3, p. 288) . No tocante às despesas referentes às bolsas de longa duração, o pagamento ocorreu no período de junho de 2006 a março de 2008, mediante depósitos efetuados nas contas correntes dos quatro bolsistas cadastrados no projeto, no montante total de R$ 28.509,23 (peça 3, pp;. 288/290) .
4.	A Secretaria Federal de Controle Interno certificou a irregularidade das contas (peça 3, p. 313) e a autoridade ministerial competente manifestou haver tomado conhecimento das conclusões contidas no Certificado (peça 3, p. 319) .
5.	Transcrevo, com alguns ajustes de forma, trecho da instrução da unidade técnica, que, além de historiar os fatos, examina as alegações de defesa oferecidas pelo pesquisador responsável pelo projeto e por alguns bolsistas, bem como os demais elementos constantes dos autos (peça 48) :
"4.	Foram emitidos pelo CNPq vários alertas ao responsável, havendo, nos autos, comprovantes de recebimento para todos, informando, inicialmente, da iminência do término da vigência, depois sobre o fim da vigência do termo e, finalmente, da expiração do prazo para prestação de contas, que era de sessenta dias após o término da vigência, ou seja, 27/5/2008 (peça 3, p. 293; peça 1, p. 191-206) .
5.	Posteriormente, por meio do Ofício 2017/2008 SEPCO/COFIN, de 10/10/2008 (peça 1, p. 209) , entregue, após reenvio, em 18/11/2008, conforme aviso de recebimento (peça 1, p. 217) , foi reiterada a cobrança do envio da prestação de contas, no prazo máximo e irrevogável de cinco dias a partir do recebimento da comunicação, sob pena da instauração de tomada de contas especial.
6.		Ante a ausência de resposta, foram emitidas, entre julho/2009 e agosto/2011, quatro cobranças ao responsável, exigindo-lhe a apresentação da prestação de contas total, do relatório técnico-científico das atividades desenvolvidas no projeto, bem como dos relatórios técnico-científicos dos bolsistas sob sua orientação (peça 3, p. 293-294; peça 2, p. 101-338 e peça 3, p. 1-19) .
7.		Posteriormente, em 20/3/2013, foi encaminhado o Ofício 112/2013 (peça 3, p. 65-67) , como última notificação, solicitando o ressarcimento dos recursos transferidos, sob pena de inscrições no Sistema Cadin e na conta 'Diversos Responsáveis' no Sistema Siafi. Inicialmente, a correspondência foi devolvida pelos Correios (peça 3, p. 70-72) . Depois foi reenviada para novo endereço residencial do responsável, mas também não foi registrado o recebimento (peça 3, p. 74-78) .
8.		Entretanto, consta nos autos mensagem de correio eletrônico do Sr. Emídio Cantidio de Oliveira Filho, datada de 6/6/2013 (peça 3, p. 94-96) , em que ele informou ter tomado conhecimento da pendência quanto à prestação de contas, bem como da instauração da TCE. Acrescentou que o projeto estava 'em seu nome', pois coordenava, à época, o Programa de Pós-graduação em Ciência do Solo (PPGSolo) da Universidade Federal Rural de Pernambuco (UFRPE) .
9.		Prosseguiu afirmando que, 'ao longo do período do desenvolvimento do projeto' se ausentara da UFRPE, sob 'regime de cessão, para ocupar um cargo público na CAPES, em Brasília-DF', onde teria permanecido no período de 2007 até 2012, tendo, por conseguinte, a gestão do projeto de pesquisa sido repassada ao novo coordenador do PPGSolo. Concluiu pedindo prazo de dez dias para 'fazer um levantamento da documentação existente no arquivo do PPGSolo a fim de fazer sua defesa, quanto à prestação de contas em tela'.
10.	O CNPq atendeu o pedido de prazo acima, encaminhando o deferimento por meio do Ofício 191/2013-SETCE/COPCO, de 10/6/2013 (peça 3, p. 100) , entregue ao destinatário em 14/6/2013, conforme aviso de recebimento dos Correios (peça 3, p. 102) . Não há, nos autos, registro de manifestação posterior do responsável.
11.	Foi dado então prosseguimento normal ao feito, elaborados o relatório inicial (peça 3, p. 179-186) e o relatório complementar do tomador de contas (peça 3, p. e 287-295) , e tramitado o processo via Controle Interno até o ingresso no Tribunal (peça 3, p. 297-319) .
12.	Por delegação de competência conferida pelo Relator, Ministro Marcos Bemquerer, foi promovida a citação do Sr. Emídio Cantidio de Oliveira Filho, proposta na instrução inicial (peça 11) , tendo como fundamento a omissão no dever de prestar contas, em desobediência ao parágrafo único do art. 70 da Constituição Federal, mediante o Ofício 802/2015-TCU/SECEX-PE (peça 14) , datado de 1º/7/2015.
13. 	Após requerer e obter prorrogação de prazo para resposta (peças 16 a 27) , o responsável apresentou suas alegações de defesa, conforme documentação integrante da peça 28.  
Análise da primeira citação realizada
14.	Na defesa apresentada, alegou o respondente que 'a omissão ocorrida deveu-se única e tão somente às dificuldades que teve para a obtenção de todos os documentos que se fazem necessários para a correta prestação de contas'. Informou que estavam anexados os extratos bancários e documentos referentes às despesas realizadas (notas fiscais, recibos e cópias de cheques) , bem como o relatório detalhado da execução do projeto. Declarou também que haveria ainda um valor remanescente na conta bancária (R$ 78.090,20) , cuja devolução estaria providenciando junto ao CNPq, e pediu permissão para que o documento comprobatório dessa devolução pudesse ser juntado posteriormente a este processo (peça 28, p. 2-4) .
15.	De fato, foram juntados (páginas mencionadas a seguir são da peça 28) : extratos bancários (mostrando remanescer na conta corrente do ajuste, em setembro/2015, o valor supracitado, p. 36) ; relações de cheques, contendo número, histórico e valor (p. 37, 81 e 107) ; recibos, solicitações de pagamentos de diárias e de ressarcimento de despesas, notas fiscais e cópias de cheques (p. 38-80, 82-106 e 108-112) ; 'relatório de cumprimento de objeto' (p. 113-120) , contendo os seguintes capítulos: histórico; considerações sobre os bolsistas; considerações sobre o cumprimento do objeto; resultados positivos conclusivos.
16.	No 'relatório de cumprimento de objeto' (peça 28, p. 114-115) , o responsável reiterou que assumira a Diretoria de Programa e Bolsas da Capes em maio de 2007, onde permanecera até meados de 2012. Afirmou também que, apesar de sua saída da coordenação, as atividades do projeto pactuado com o CNPq continuaram sendo realizadas. Acrescentou que teria entregado, no segundo semestre de 2007, 'diretamente no protocolo do CNPq', um relatório parcial da execução do projeto até aquele momento, solicitando, na ocasião, a mudança da coordenação (...) para o novo coordenador do Programa de Pós-graduação em Ciência do Solo (PPGSolo) da Universidade Rural Federal de Pernambuco (UFRPE) .
17.	Vale salientar que não havia, até então, qualquer registro nesta TCE da alegada entrega de relatório parcial ou da mencionada solicitação de mudança de coordenador do projeto junto ao CNPq.
18.	Considerando que os elementos apresentados correspondiam, em parte, aos itens previstos no termo de concessão para composição da prestação de contas (item 8, peça 1, p. 141) , e apesar da indiscutível intempestividade da sua apresentação, foi  proposta, na instrução precedente (peça 29) , a realização da análise dessa documentação pelo CNPq, incluindo a verificação do recolhimento de saldo remanescente, para que a autarquia emitisse pronunciamento conclusivo sobre a regularidade (ou não) dessa prestação de contas,  bem como sobre a execução do projeto pactuado, indicando a eventual ocorrência de dano ao erário.
19.	Além disso, para afastar qualquer incerteza sobre quem estava de fato obrigado a prestar contas do ajuste em estudo, foi proposto solicitar à autarquia que também informasse sobre eventual formalização de mudança de coordenador do projeto, conforme alegado pelo responsável, e, em caso positivo, fornecesse a qualificação desse novo responsável.
20.	A determinação ao CNPq para realizar a análise da documentação apresentada a título de prestação de contas e fornecer as informações necessárias à correta responsabilização pelo projeto foi emitida no item 1.7.1 do Acórdão 2013/2016-TCU-Segunda Câmara (peça 32) , e a notificação correspondente foi encaminhada à autarquia por meio do Ofício 234/2016-TCU/SECEX-PE, de 1º/3/2016 (peça 33) .
21.	Antes da chegada da resposta do CNPq, o responsável encaminhou a esta Secretaria, por intermédio de seu procurador, guia de recolhimento, no valor de R$ 78.090,20, datada de 19/2/2016, comprovando o depósito, nos cofres daquele Conselho, do saldo remanescente na conta do processo 55.2834/2005-0, referente ao Termo de Concessão objeto desta TCE (peça 34) .
22.	 Ainda nesse interregno, o procurador do responsável, Sr. Álvaro Figueiredo Maia de Mendonça Júnior (OAB/PE 14.265) , ingressou pedido de 'sustentação oral quando do julgamento', com data de 16/3/2016, (peça 35) . 
Análise, por parte do CNPq, dos elementos encaminhados a título de prestação de contas 
23.	À continuação, por meio do Ofício DGTI 63/16, de 4/5/2016, e pareceres anexos, foram apresentadas pelo CNPq, em atendimento à determinação retromencionada, as informações requeridas (peça 37) .
24.	Nesse ofício são apresentadas as conclusões dos pareceres financeiro e técnico resultantes da análise da documentação encaminhada a título de prestação de contas pelo Sr. Emídio Cantidio de Oliveira Filho, bem como se informa o resultado das buscas empreendidas para localização do documento relacionado à alegada mudança de titularidade pelo projeto em tela, quando da saída do responsável da UFRPE para assumir cargo na Capes (peça 37, p. 1-3) .
25.	No ofício DGTI 63/16, consta, em resumo, o seguinte:
	a) o Serviço de Análise Financeira (Seafi) , por meio do parecer financeiro de 21/3/2016 (peça 37, p. 7-9) aprovou, do total repassado para despesas de custeio e de capital (R$ 145.626,750) , o valor de R$ 128.231,15, mas impugnou R$ 17.395,60, em decorrência de 'alguns comprovantes de pagamentos estarem fora das normas' do CNPq;
	b) a Coordenação do Programa de Pesquisa Oceanográficas e Impactos Ambientais (Coiam) , por sua vez, ao realizar a análise técnica (peça 37, p. 4-6) , concluiu que "as informações apresentadas não garantem que o projeto foi executado conforme o plano de trabalho aprovado pelo CNPq', e que 'não há menção aos resultados obtidos frente aos objetivos e metas específicos do mesmo' (peça 1, p. 41-45) ;
	c) quanto ao documento que teria comunicado a mudança de titularidade do projeto, constatou-se que (...) 'foi extraviado antes de ser recebido pela área responsável' e que se referia ao 'Relatório de Atividades do Projeto Recursos Hídricos e Solos no Ambiente Semi-Árido - REHISOLO - trabalho preparado para a publicação', no qual não havia menção a 'qualquer tipo de mudança de titularidade'; portanto não houve autorização para a mudança de titularidade alegada (peça 37, p. 12-21) ;
	d) por fim, afirma-se que 'a prestação de contas obteve glosa total pelo indeferimento do relatório técnico final, permanecendo o Senhor Emidío Cantidio de Oliveira Filho responsável pela devolução total dos recursos liberados para a execução do projeto, atualizados conforme legislação vigente'. 
26.	Vale registrar que o parecer financeiro supracitado confirma que o saldo dos recursos foi devolvido (em consonância com o comprovante apresentado pelo responsável, peça 34) , mas que esse reembolso foi efetuado de forma intempestiva, em desacordo com o item 8.2 das Condições Gerais do Termo de Concessão (p. 37, p. 9) . Esse dispositivo determinava que 'o saldo não utilizado deverá ser devolvido ao CNPq, em até 30 (trinta) dias após o prazo previsto para a aplicação dos recursos, por meio do formulário Guia de Recolhimento - GR, que deverá ser emitido a partir da 'homepage' do CNPq (http://oases.cnpg.br:10001/guia recolhimento/sigef01) e anexado à prestação de contas final. Caso não seja devolvido no prazo acima, o valor ·será corrigido de acordo com a legislação vigente' (peça 1, p. 141) .
27.	No que tange à atuação dos bolsistas, o parecer técnico informa que o responsável 'estava em débito' quanto à apresentação dos relatórios técnico finais (RTF) dos bolsistas de apoio técnico (AT) , Mário Mota Machado (Proc. 37089612006-8) e Anacleto José da Fonseca Junior (Proc. 37092812006-7) , tendo em vista que não foram apresentados os RTF DELES, tendo a 'área técnica considerado insuficiente o resumo de atividades realizadas' por esses dois bolsistas (peça 37, p. 4) .
28.	Conforme disposto no Anexo I da RN 017/2006, normativo do CNPq que estabelece regras gerais e específicas para bolsas concedidas pelo Conselho, dentre as quais aquelas de apoio técnico e de iniciação científica, o responsável tinha a obrigação de encaminhar 'o RTF das bolsas Apoio Técnico (AT) , até 60 (sessenta) dias após o término do projeto, onde conste a avaliação do desempenho de cada bolsista e as seguintes informações: a) descrição das atividades efetivamente desenvolvidas pelo bolsista; e b) a relação dos trabalhos, teses e outros instrumentos de divulgação e difusão resultante do trabalho desenvolvido com o apoio do técnico', (peça 37, p. 4) .
29.	Quanto aos demais bolsistas, que eram de 'iniciação científica' (IC) , não haveria necessidade de apresentação de RTF (...) porque tais bolsistas 'são avaliados durante seminários e congressos, conforme disposto no anexo III' da mesma RN (peça 37, p. 4) . 
Especificação dos débitos com base nos pareceres do CNPq
30.	Ante a não aprovação da prestação de contas pelo concedente, passamos a especificar o débito que deve ser imputado ao responsável.
31.	No que se refere ao montante repassado para despesas de capital e de custeio (R$ 145.626,75) , deveria ser cobrada a devolução do total repassado, deduzido do saldo da conta devolvido em 19/2/2016 (peça 3, p. 288; peça 34) , a saber:
		a) débitos:
	VALOR (R$) 
	ORDEM BANCÁRIA
	DATA

	27.860,20
	2005OB919662
	29/12/2005

	44.953,17
	2005OB919662
	29/12/2005

	10.085,39
	2006OB904828
	12/05/2006

	16.273,05
	2006OB904828
	12/05/2006

	17.774,81
	2006OB904828
	16/10/2006

	28.680,13
	2006OB914686
	18/10/2006

		b) crédito:
	VALOR (R$) 
	SALDO DEVOLVIDO
	DATA

	78.090,20
	Banco do Brasil - Ag 1607-1  Código Cedente: 333.019-2
	19/02/2016

32.	A respeito dos bolsistas de apoio técnico, cuja atuação não foi devidamente comprovada, deveria ser imputado o débito correspondente aos valores recebidos por eles, como mostrado a seguir:
			a) Processo: 37.0928/2006-7 - Bolsista: Anacleto José da Fonseca Junior - vinte parcelas de R$ 300,00, de agosto/2006 a março/2008 (peça 3, p. 288-289) :
	VALOR ORIGINAL (R$) 
	DATA DA OCORRÊNCIA

	300,00
	04/09/2006

	300,00
	03/10/2006

	300,00
	03/11/2006

	300,00
	1º/12/2006

	300,00
	28/12/2006

	300,00
	1º/02/2007

	300,00
	02/03/2007

	300,00
	03/04/2007

	300,00
	02/05/2007

	300,00
	1º/06/2007

	300,00
	03/07/2007

	300,00
	1º/08/2007

	300,00
	31/08/2007

	300,00
	28/09/2007

	300,00
	1º/11/2007

	300,00
	03/12/2007

	300,00
	03/01/2008

	300,00
	1º/02/2008

	300,00
	04/03/2008

	300,00
	02/04/2008

                	b) Processo: 37.089612006-7 - Bolsista: Mario Mota Machado - vinte parcelas de R$ 483,01, em julho/2006 e de setembro/2006 a março/2008, mais uma parcela de R$ 1.449,03, em agosto/2006 (peça 3, p. 289-290) :
	VALOR ORIGINAL (R$) 
	DATA DA OCORRÊNCIA

	483,01
	02/08/2006

	1.449,03
	04/09/2006

	483,01
	03/10/2006

	483,01
	03/11/2006

	483,01
	1º/12/2006

	483,01
	28/12/2006

	483,01
	1º/02/2007

	483,01
	02/03/2007

	483,01
	03/04/2007

	483,01
	02/05/2007

	483,01
	1º/06/2007

	483,01
	03/07/2007

	483,01
	1º/08/2007

	483,01
	31/08/2007

	483,01
	28/09/2007

	483,01
	1º/11/2007

	483,01
	03/12/2007

	483,01
	03/01/2008

	483,01
	1º/02/2008

	483,01
	04/03/2008

	483,01
	02/04/2008 

Proposta de nova citação
33.	Assim, tendo em vista que as irregularidades apontadas pelo tomador de contas caracterizavam a não comprovação da boa e regular aplicação dos recursos federais transferidos no termo de concessão em estudo, foi proposta a realização de nova citação do responsável, imputando-lhe o débito acima especificado, com fundamento nas seguintes condutas verificadas:
		a) omissão no dever de prestar contas do Termo de Concessão e Aceitação de Apoio Financeiro a Projeto de Pesquisa Científica e/ou Tecnológica para desenvolvimento do Projeto 'Recursos Hídricos e Solos no Ambiente Semiárido', processo 55.2834/2005-0 do CNPq, em desobediência ao parágrafo único do art. 70 da Constituição Federal, e ao item 8 das Condições Gerais do Termo de Concessão (peça 1, p. 141) , tendo sido apresentada documentação a esse título somente quando da realização da primeira citação no âmbito desta TCE;
		b)  não comprovação de que 'o projeto foi executado conforme o plano de trabalho aprovado pelo CNPq', e ausência de 'menção aos resultados obtidos frente aos objetivos e metas específicos (...) ' (peça 1, p. 41-45) , conforme concluiu a Coordenação do Programa, de Pesquisa Oceanográficas e Impactos Ambientais (Coiam) do CNPq após efetuar análise técnica da documentação apresentada pelo responsável (peça 37, p. 4-6) , em desobediência ao item 1.3, alínea g, das Condições Gerais do Termo de Concessão (peça 1, p. 131) ;
		c) apresentação de 'alguns comprovantes de pagamentos fora das normas', em desacordo com os itens 2.2.2 e 2.7 das Condições Gerais do Termo de Concessão, e com os itens 3.6, 3.9 e 6.3.1 do Manual de Prestação de Contas do CNPq, resultando na impugnação de R$ 17.395,60, do total repassado para despesas de custeio e de capital (R$ 145.626,75) , conforme parecer de 21/3/2016 do Serviço de Análise Financeira (Seafi) do CNPQ (peça 37, p. 7-9) ; registre-se que, como está sendo imputado como débito o total repassado para despesas de capital e de custeio, essa quantia já se encontra incluída no débito calculado no parágrafo 31 desta instrução;
		d) recolhimento do saldo remanescente da conta vinculada ao termo de concessão, no valor de R$ 78.090,20, somente em 19/2/2016, em desacordo com o item 8.2 das Condições Gerais do Termo de Concessão, que previa sua realização em até trinta dias após o prazo previsto para a aplicação dos recursos, e devidamente corrigido, de acordo com a legislação vigente, caso excedido esse prazo (peça 1, p. 141) ;
	e)  não apresentação dos relatórios técnicos finais (RTF) dos bolsistas de apoio técnico (AT) , Mário Mota Machado (Proc. 37089612006-8) e Anacleto José da Fonseca Junior (Proc. 37092812006-7) , em desobediência ao disposto no item 8.6 das Condições Gerais do Termo de Concessão e no Anexo I da RN 017/2006 do CNPq, tendo sido considerado insuficiente o 'resumo de atividades realizadas' apresentado quanto a esses dois bolsistas (peça 37, p. 4) .
34.	A proposta foi acolhida pela unidade técnica e a nova citação foi realizada por meio do Ofício 0899/2016-TCU/SECEX-PE, de 22/6/2016 (peça 43) , mediante delegação de competência do Relator, sendo confirmada a entrega de comunicação em 28/06/2016, conforme AR (peça 44) .
EXAME TÉCNICO
35.	As alegações de defesa encaminhadas consistem em uma correspondência, contendo argumentos do responsável, e anexos nela referenciados, compondo a peça 45 deste processo.
36.	A defesa apresentada é resumida a seguir, segmentada por item componente da citação, e acompanhada da análise correspondente:
37.	a) omissão no dever de prestar contas, tendo sido apresentada documentação a esse título somente quando da realização da primeira citação no âmbito desta TCE  (peça 45, p. 2-3) .
37.1	O responsável alega que 'não se quedou inerte diante da sua obrigação e dever maior e intransferível de prestar contas', mas que 'o fez fora dos prazos regulamentares'. Acredita que 'a ele não pode ser atribuída a conduta da omissão', pois 'o Tribunal e o CNPq se pronunciaram sobre a prestação de contas apresentada'.
37.2	Análise:
37.3	O Regimento Interno do Tribunal é claro ao definir que a apresentação de documentos comprobatórios de despesas, extemporaneamente, não é suficiente para elidir a irregularidade caracterizada pela omissão no dever de prestar contas, salvo se acompanhada de justificativas plausíveis como atenuante para tal conduta, conforme disposto no seu art. 209, § 4º, transcrito abaixo:  
'§ 4º Citado o responsável pela omissão de que trata o inciso I, bem como instado a justificar a omissão, a apresentação posterior das contas, sem justificativa para a falta, não elidirá a respectiva irregularidade, podendo o débito ser afastado caso a documentação comprobatória das despesas esteja de acordo com as normas legais e regulamentares e demonstre a boa e regular aplicação dos recursos, sem prejuízo da cominação da multa prevista no inciso I do art. 268.'
37.4	Nessa hipótese, a manutenção da irregularidade fundamenta-se na omissão no dever de prestar contas (art. 16, inciso III, alínea a, da Lei 8.443/1992) e a conduta enseja, ainda, aplicação da multa prevista no art. 58, inciso I, da Lei Orgânica/TCU, conforme parágrafo único do art. 19 do mesmo normativo.
37.5	Esse entendimento está amparado nos Acórdão 621/2014-TCU-Primeira Câmara, 5.137/2014 -2ª Câmara, 855/2015 - Plenário, 4.887/2015 - 1ª Câmara e 9.810/2015 - 2ª Câmara.
37.6	Desse modo, mesmo que a documentação apresentada fora do prazo viesse a demonstrar a correta aplicação dos recursos, a irregularidade pela omissão persistiria, tendo em vista ter restado ausente justificativa plausível para a conduta verificada, devendo as alegações de defesa para este item da citação serem rejeitadas, tornando aplicável a proposta de julgar irregulares as contas do responsável por ter se configurado a hipótese insculpida no art. 16, inciso III, alínea a, da Lei 8.443/1992, com a aplicação de multa já aventada.
38.	b) não comprovação de que 'o projeto foi executado conforme o plano de trabalho aprovado pelo CNPq', e ausência de 'menção aos resultados obtidos frente aos objetivos e metas específicos do referido plano de trabalho'  (peça 45, p. 3-4) .
38.1	O responsável argumenta que os equipamentos e insumos previstos no plano de trabalho foram devidamente adquiridos, conforme comprovam as notas de fiscais apresentadas, que tais materiais foram utilizados no transcorrer do convênio e se encontram disponibilizados nos laboratórios da Universidade Federal Rural de Pernambuco.
38.2 	Acrescenta que o CNPq, de um total de R$ 145.626,75, glosou apenas R$ 17.365,60, referentes a itens como diárias, combustível e compra de passagem aéreas, 'e jamais em relação a quaisquer dos equipamentos efetivamente adquiridos para o desenvolvimento das pesquisas'.
38.3 	Quanto à menção de que o defendente 'não se desincumbiu do mister de aludir aos resultados obtidos frente aos objetivos e metas especificadas', afirma que 'os objetivos do convênio passavam pelo fortalecimento da pesquisa para formação de recursos humanos em nível de mestrado, no tema 'Recursos Hídricos e Solos no Ambiente Semiárido''.
38.4	Junta, 'para comprovação que os objetivos do convênio foram atingidos', um relatório 'circunstancioso' do cumprimento do objeto, 'dando ênfase, dentre outros, aos subitens 1 e 2, do item CONSIDERAÇÕES SOBRE O CUMPRIMENTO DO OBJETO (doc. 01) " - peça 45, p. 9-16.
38.5	Realça a 'relação de docentes e bolsistas que participaram do projeto', cujos currículos (Lattes) estão anotados no referido relatório, bem como que estão consignados 'os produtos, resultado da pesquisa', o que provaria o cumprimento do objeto.
38.6	Análise:
38.7	O 'relatório de cumprimento de objeto' ora trazido (doc. 01 - peça 45, p. 9-16) é o mesmo relatório que foi objeto de análise pelo CNPq, quando da apresentação extemporânea da prestação de contas (peça 28, p. 113-120) . Assim, não há elementos novos a contraditar o parecer exarado pelo concedente, no sentido de que não restou comprovado que o projeto fora 'executado conforme o plano de trabalho aprovado pelo CNPq', faltando 'menção aos resultados obtidos frente aos objetivos e metas específicos do plano de trabalho'.
38.8	Justamente por esse motivo a prestação de contas não foi aprovada e então cobrada a devolução do montante repassado para despesas de capital e de custeio (R$ 145.626,75) , deduzido apenas do saldo remanescente da conta devolvido em 19/2/2016 (R$ 78.090,20, peça 3, p. 288; peça 34) . Considerando que esse saldo não sofreu atualização monetária (situação tratada adiante nesta instrução) , temos que o montante efetivamente despendido com despesas de custeio e capital foi R$ 67.536,55, em valores originais.
38.9	Ante a não apresentação de novos elementos comprobatórios, seria aplicável, em princípio, a confirmação do débito nesse patamar. Entretanto, como foi salientado pelo responsável, quando da análise financeira, o CNPq glosou apenas itens de pagamentos realizados fora das normas vigentes, que foram objeto do próximo item da citação, no total de R$ 17.395,60, referentes a despesas de custeio como diárias, combustível e passagens aéreas, sem relação com os equipamentos efetivamente adquiridos para o desenvolvimento das pesquisas, os quais remanesceram nos laboratórios da Universidade Federal Rural de Pernambuco.
38.10	Considerando que tais equipamentos e materiais, cuja aquisição não foi impugnada pelo CNPq, e que, mesmo havendo incerteza quanto ao alcance dos resultados do projeto conveniado, foram direcionados para uso na universidade, entendemos que não deveriam compor o débito a ser efetivamente imputado. Julgamos que, mesmo que possa ter havido eventual desvio de objeto no caso, não houve um desvio de finalidade, tendo esses bens, de qualquer forma, sido empregados em pesquisa na área de solos na UFRPE.
38.11	Assim, somos por acatar parcialmente as alegações de defesa trazidas para este item da citação, deixando de considerar como débito a ser efetivamente imputado o montante repassado para despesas de custeio e capital, e sim o valor correspondente às despesas glosadas, tema que será tratado no próximo item da citação.
38.12	Mesmo sendo afastado o débito originalmente apontado para este item, opinamos que restou configurada a prática de infração à norma regulamentar, ou seja, ao item 1.3, alínea g, das Condições Gerais do Termo de Concessão (peça 1, p. 131) , ensejando proposta de julgamento pela irregularidade das contas nos termos do art. 16, inciso III, alínea b, da Lei 8.443/1992.
39.	c) apresentação de 'alguns comprovantes de pagamentos fora das normas', em desacordo com os itens 2.2.2 e 2.7 das Condições Gerais do Termo de Concessão, e com os itens 3.6, 3.9 e 6.3.1 do Manual de Prestação de Contas do CNPq, resultando na impugnação de R$ 17.395,60 (peça 45, p. 4) .
39.1	Em relação a esse item, argumenta o respondente que 'ao que nos parece, houve por parte do CNPq uma mudança no modelo de formulário de itens de prestação de contas, modificação essa ocorrida recentemente, conforme consta no 'Serviço de Análise Financeira (Seafi) do CNPq' (doc. 02 - peça 45, p. 18) .
39.2	'A prestação de contas foi feita com base nos formulários que nos foram disponibilizados à época (doc. 03) ' - peça 45, p. 20 - '... sendo de todo impossível o uso dos formulários atuais para prestar contas de despesas que ocorreram em datas pretéritas às mudanças das configurações ocorridas nesses documentos'.
39.3	Análise:
39.4	As alegações de defesa quanto a esse item (glosa de despesas) se baseiam na mudança havida recentemente em modelo de formulário de prestação de contas do CNPq. Ao comparar o novo formulário (peça 45, p. 18) com aquele utilizado na prestação de contas apresentada (peça 45, p. 20) , verificamos que não há diferença entre eles em relação ao conteúdo (campos a preencher) , havendo distinção apenas nos seus leiautes.
39.5	Além disso, as glosas efetuadas pelo CNPq foram motivadas pelo 'preenchimento incompleto', 'rasuras' ou por 'falta de nota fiscal', conforme consta no parecer financeiro de 21/3/2016 (peça 37, p. 7-9) . Ou seja, a falta de informações, de assinaturas e/ou de comprovantes foram as causas das impugnações das despesas, sem haver relação com a disposição gráfica dos campos nos formulários.
39.6	Como não foram supridas essas lacunas, nem apresentadas quaisquer justificativas para a ocorrência de tais impropriedades, devem as alegações de defesa deste item serem rejeitadas, sendo confirmado o débito de R$ 17.365,60, em valores originais, a ser imputado ao responsável, bem como proposto o julgamento pela irregularidade das contas, tendo em vista o dano constatado, com fulcro no art. 16, inciso III, alínea c, da Lei 8.443/1992.
39.7	A respeito da data de referência para esse débito, julgamos cabível adotar a data da última parcela recebida, a saber: 18/10/2006, de emissão da ordem bancária 2006OB914686, no valor de 26.680,13 (portanto superior ao débito ora definido) , tendo em conta o princípio de, ao estimar um débito, adotar a opção que seja menos gravosa para o responsável. O débito é descrito no quadro abaixo:
	VALOR ORIGINAL (R$) 
	DATA DA OCORRÊNCIA
	DÉBITO / CRÉDITO

	17.365,60
	18/10/2006
	Débito

40.	d) recolhimento do saldo remanescente da conta vinculada ao termo de concessão, no valor de R$ 78.090,20, somente em 19/2/2016, em desacordo com o item 8.2 das Condições Gerais do Termo de Concessão, que previa sua realização em até trinta dias após o prazo previsto para a aplicação dos recursos, e devidamente corrigido, de acordo com a legislação vigente, caso excedido esse prazo (peça 1, p. 141)  - peça 45, p. 4-5.
40.1	O responsável reconhece que o recolhimento do saldo remanescente foi intempestivo, e 'também proveniente de um descuido de nossa parte', mas alega que isso não 'concorreu para a ocorrência de prejuízo ao CNPq', isso porque 'não teria havido a utilização de um centavo sequer como dispêndio para outras finalidades que não fossem aquelas contempladas no objeto do convênio'.
40.2	Traz, 'a título de esclarecimento e de defesa, que os montantes financeiros provenientes de saldos de convênios realizados no âmbito do CNPq (pessoa física pesquisador) , são terminantemente proibidos de serem objeto de aplicação financeira, tudo conforme as Condições Gerais do Termo de Concessões'.
40.3	Análise:
40.4	A vedação prevista nas Condições Gerais do Termo de Concessão, de 'aplicar os recursos no mercado financeiro ou utilizá-los a título de empréstimo para reposição futura' (subitem 1.4, alínea e, peça 45, p. 23) , é usada pelo responsável como justificativa para a devolução do saldo remanescente do ajuste sem a devida atualização monetária.
40.5	Pelo exame das referidas condições, resta claro que as vedações do subitem 1.4 se referem ao emprego dos recursos durante a vigência do termo de concessão, justamente para que não haja desvios na aplicação dos valores recebidos, os quais devem ser empregados unicamente nos fins pactuados.
40.6	Uma vez encerrada a vigência do termo, são aplicáveis dispositivos que regem as obrigações do beneficiário nessa fase (subitem 1.3, alíneas k, l e m, e item 8) , que tratam da apresentação de relatório técnico das atividades desenvolvidas, da apresentação da prestação de contas, bem como da restituição ao CNPq dos saldos não utilizados.
40.7	No subitem 8.2 (peça 1, p. 141) está claramente estipulado que a devolução do saldo remanescente, se ocorrer a partir de trinta dias 'após o prazo previsto para aplicação dos recursos', obriga a correção do valor de acordo com a legislação vigente. Tem maior relevo ainda, no caso em estudo, a necessidade de atualização monetária, considerando-se que a devolução ocorreu quase oito anos depois do fim da vigência do termo, em 28/3/2008 (peça 3, p. 287) .
40.8	Assim, como a atualização monetária do saldo remanescente a devolver não se confunde com a aplicação financeira dos recursos durante a vigência do acordo, a qual é de fato vedada, as alegações de defesa apresentadas para este item devem ser rejeitadas, ensejando proposta de irregularidade das contas, face as ocorrências de infração à norma regulamentar aplicável e ato de dano ao erário verificadas (conforme art. 16, inciso III, alíneas b e c, da Lei 8.443/1992) .
40.9	No presente caso, a recomposição monetária do saldo remanescente será feita quando da definição completa do débito a imputar. Propomos que seja lançado a débito o valor original de R$ 78.090,20 (saldo remanescente) , tendo como data de referência 27/4/2008, que vem a ser o dia em que já haviam transcorridos trinta dias após o fim da vigência do termo (ou seja, do prazo previsto para aplicação dos recursos) que ocorrera em 28/3/2008, e lançar o mesmo valor a crédito, tendo como data base aquela em que houve a efetiva devolução, ou seja, 19/2/2016, como mostrado a seguir:
	VALOR ORIGINAL (R$) 
	DATA DA OCORRÊNCIA
	DÉBITO / CRÉDITO

	78.090,20
	27/04/2008
	Débito

	78.090,20
	19/02/2016
	Crédito

41.	e) não apresentação dos relatórios técnicos finais (RTF) dos bolsistas de apoio técnico (AT) , Mário Mota Machado (Proc. 37089612006-8) e Anacleto José da Fonseca Junior (Proc. 37092812006-7) , em desobediência ao disposto no item 8.6 das Condições Gerais do Termo de Concessão e no Anexo I da RN 017/2006 do CNPq, tendo sido considerado insuficiente o 'resumo de atividades realizadas' apresentado quanto a esses dois bolsistas (peça 45, p. 5) .
41.1	O responsável alega que, 'devido a peculiaridade que envolveu a participação desses dois bolsistas de apoio técnico, no âmbito desse convênio, encontramos alguma dificuldade de fazer uma prova mais robusta das atividades por eles desenvolvidas'.
41.2	As atividades sob responsabilidade de tais bolsistas eram: 'coleta de amostras de solos nos locais das pesquisas; tratamento dessas mesmas amostras em laboratório (secagem/pesagem) ; análise das amostras para descriminação dos parâmetros físicos e químicos do solo'.
41.3	'Em adjutório a nossa defesa, fazemos juntar declaração devidamente assinada pelos professores responsáveis pelas atividades desses bolsistas (doc. 5) ' - peça 45, p. 25. Nessa declaração, dois professores afirmam que os bolsistas 'foram cumpridores das suas atividades durante o período de vigência das suas respectivas bolsas de apoio técnico, desempenhando-as com zelo e competência'.
41.4	Análise:
41.5	Vale recordar que, conforme disposto no Anexo I da RN 017/2006, norma do CNPq que estabelece normas gerais e específicas para bolsas concedidas pelo Conselho, dentre as quais aquelas de apoio técnico e de iniciação científica, o responsável tinha a obrigação de encaminhar 'o RTF das bolsas Apoio Técnico (AT) , até 60 (sessenta) dias após o término do projeto, em que constasse a avaliação do desempenho de cada bolsista e as seguintes informações: a) descrição das atividades efetivamente desenvolvidas pelo bolsista; e b) a relação dos trabalhos, teses e outros instrumentos de divulgação e difusão resultante do trabalho desenvolvido com o apoio do técnico', (peça 37, p. 4) .
41.6	O  CNPq, ao analisar a prestação de contas, constatou a não apresentação dos RTF dos bolsistas de apoio técnico (AT) , Mário Mota Machado (Proc. 37089612006-8) e Anacleto José da Fonseca Junior (Proc. 37092812006-7) , e considerou 'insuficiente o resumo de atividades realizadas' por esses dois bolsistas (peça 37, p. 4) .
41.7	Nas presentes alegações de defesa são listadas, de forma genérica, os três tipos de atividades que teriam sido desempenhadas pelos bolsistas, e juntada declaração de dois docentes, afirmando, também de forma ampla, que os bolsistas haviam cumprido 'suas atividades durante o período de vigência das suas respectivas bolsas de apoio técnico, desempenhando-as com zelo e competência'. 
41.8	A nosso ver tais elementos não suprem a necessidade de apresentação dos RTF, explicitamente consignada na norma em comento, nos quais deveria haver a avaliação do desempenho de cada bolsista, bem como a descrição das atividades efetivamente desenvolvidas e a relação de trabalhos desenvolvidos 'com o apoio técnico' (grifos nossos) .
41.9	Dessarte, consideramos que devem ser rejeitadas as alegações de defesa para este item da citação, suscitando proposta de irregularidade das contas por infração à norma regulamentar aplicável (art. 16, inciso III, alínea b, da Lei 8.443/1992, assim como a condenação em débito, cujo componente relativo a esse item da citação é o seguinte:
	a) Processo: 37.0928/2006-7 - Bolsista: Anacleto José da Fonseca Junior - vinte parcelas de R$ 300,00, de agosto/2006 a março/2008 (peça 3, p. 288-289) :
	VALOR ORIGINAL (R$) 
	DATA DA OCORRÊNCIA

	300,00
	04/09/2006

	300,00
	03/10/2006

	300,00
	03/11/2006

	300,00
	1º/12/2006

	300,00
	28/12/2006

	300,00
	1º/02/2007

	300,00
	02/03/2007

	300,00
	03/04/2007

	300,00
	02/05/2007

	300,00
	1º/06/2007

	300,00
	03/07/2007

	300,00
	1º/08/2007

	300,00
	31/08/2007

	300,00
	28/09/2007

	300,00
	1º/11/2007

	300,00
	03/12/2007

	300,00
	03/01/2008

	300,00
	1º/02/2008

	300,00
	04/03/2008

	300,00
	02/04/2008

                  	b) Processo: 37.089612006-7 - Bolsista: Mario Mota Machado - vinte parcelas de R$ 483,01, em julho/2006 e de setembro/2006 a março/2008, mais uma parcela de R$ 1.449,03, em agosto/2006 (peça 3, p. 289-290) :
	VALOR ORIGINAL (R$) 
	DATA DA OCORRÊNCIA

	483,01
	02/08/2006

	1.449,03
	04/09/2006

	483,01
	03/10/2006

	483,01
	03/11/2006

	483,01
	1º/12/2006

	483,01
	28/12/2006

	483,01
	1º/02/2007

	483,01
	02/03/2007

	483,01
	03/04/2007

	483,01
	02/05/2007

	483,01
	1º/06/2007

	483,01
	03/07/2007

	483,01
	1º/08/2007

	483,01
	31/08/2007

	483,01
	28/09/2007

	483,01
	1º/11/2007

	483,01
	03/12/2007

	483,01
	03/01/2008

	483,01
	1º/02/2008

	483,01
	04/03/2008

	483,01
	02/04/2008 

42.	Diante do exposto, houve o acatamento apenas parcial das alegações de defesa, não tendo o responsável logrado êxito em comprovar plenamente a boa e regular dos recursos federais transferidos pelo Conselho Nacional de Desenvolvimento Científico e Tecnológico (CNPq) , por meio do Termo de Concessão e Aceitação de Apoio Financeiro a Projeto de Pesquisa Científica e/ou Tecnológica para desenvolvimento do Projeto 'Recursos Hídricos e de Solos no Ambiente Semiárido', processo 55.2834/2005-0 do CNPq, tendo sido constatada, além da omissão no dever de prestar contas, a glosa parcial das despesas de capital e de custeio, a comprovação apenas parcial da atuação dos bolsistas vinculados ao referido termo de concessão, bem como a devolução do saldo remanescente de forma intempestiva e sem a devida atualização monetária, configurando a ocorrência de infrações à norma regulamentar e danos ao erário, além da omissão no dever de prestar contas já citada, nos termos do art. 16, inciso III, alíneas a, b e c, da Lei 8.443/1992.  
43.	Vale informar ainda que, no caso em tela, a primeira citação do responsável foi ordenada em 1º/7/2015, data do pronunciamento da unidade técnica (peça 13) , e as irregularidades se referem à execução do referido termo de concessão, cuja vigência se deu 28/3/2006 a 28/3/2008 (peça 3, p. 287) , resultando assim em um intervalo de tempo menor do que dez anos, o que não prejudica a pretensão punitiva do Tribunal, conforme entendimento adotado a partir do Acórdão 1441/2016-TCU-Plenário. 
 CONCLUSÃO
44.	Em face da análise promovida nos itens 37 a 42 da seção 'Exame Técnico', propõe-se acatar parcialmente as alegações de defesa apresentadas pelo Sr. Emídio Cantidio de Oliveira Filho, CPF XXX.446.094-XX, pois não foram suficientes para sanear completamente as irregularidades a ele atribuídas. 
45.	Como há um intervalo de tempo menor do que dez anos entre a ocorrência das irregularidades e a data em que foi ordenada a primeira citação, não está prejudicada a pretensão punitiva do Tribunal, conforme entendimento adotado a partir do Acórdão 1441/2016-TCU-Plenário.
46.	Tendo em vista que não constam dos autos elementos que permitam reconhecer a boa-fé do responsável, sugere-se que as suas contas sejam julgadas irregulares, nos termos do art. 202, § 6º, do Regimento Interno/TCU, com a imputação do débito atualizado monetariamente e acrescido de juros de mora, de acordo com o art. 202, §1º do Regimento Interno/TCU, com a aplicação da multa prevista no art. 57 da Lei 8.443/1992. O débito atualizado monetariamente e acrescido dos juros de mora até 9/2/2017 alcança o montante de R$ 221.951,00 (peça 47) ."]
6.	Nesse  contexto, a Secex/PE propõe ao Tribunal (peças 48, pp. 13/15,49 e 50) :
	6.1. com fulcro nos arts. 1º, inciso I, inciso II, alíneas a, b e c da Lei 8.443/1992 c/c os arts. 19 e 23, inciso III da referida legislação, julgar irregulares as contas do Sr. Emídio Cantidio de Oliveira Filho, condenando-o ao pagamento das quantias a seguir especificadas aos cofres do CNPq -  Conselho Nacional de Desenvolvimento Científico e Tecnológico, corrigidas monetariamente e acrescidas dos juros legais calculados a partir das datas indicadas:
	a) glosas nas despesas de custeio e capital:
	Valor Original (R$) 
	Data da Ocorrência
	Débito / Crédito

	17.365,60
	18/10/2006
	Débito

                   	 b) devolução intempestiva do saldo remanescente e sem atualização monetária:
	Valor Original (R$) 
	Data da Ocorrência
	Débito / Crédito

	78.090,20
	27/04/2008
	Débito

	78.090,20
	19/02/2016
	Crédito

		c) glosa dos pagamentos feitos ao bolsista Mario Mota Machado:
	Valor Original (R$) 
	Data da Ocorrência
	Débito / Crédito

	483,01
	02/08/2006
	Débito

	1.449,03
	04/09/2006
	Débito

	483,01
	03/10/2006
	Débito

	483,01
	03/11/2006
	Débito

	483,01
	1º/12/2006
	Débito

	483,01
	28/12/2006
	Débito

	483,01
	1º/02/2007
	Débito

	483,01
	02/03/2007
	Débito

	483,01
	03/04/2007
	Débito

	483,01
	02/05/2007
	Débito

	483,01
	1º/06/2007
	Débito

	483,01
	03/07/2007
	Débito

	483,01
	1º/08/2007
	Débito

	483,01
	31/08/2007
	Débito

	483,01
	28/09/2007
	Débito

	483,01
	1º/11/2007
	Débito

	483,01
	03/12/2007
	Débito

	483,01
	03/01/2008
	Débito

	483,01
	1º/02/2008
	Débito

	483,01
	04/03/2008
	Débito

	483,01
	02/04/2008 
	Débito

		d) glosa dos pagamentos feitos ao bolsista Anacleto José da Fonseca Junior:
	Valor Original (R$) 
	Data da Ocorrência
	Débito / Crédito

	300,00
	04/09/2006
	Débito

	300,00
	03/10/2006
	Débito

	300,00
	03/11/2006
	Débito

	300,00
	1º/12/2006
	Débito

	300,00
	28/12/2006
	Débito

	300,00
	1º/02/2007
	Débito

	300,00
	02/03/2007
	Débito

	300,00
	03/04/2007
	Débito

	300,00
	02/05/2007
	Débito

	300,00
	1º/06/2007
	Débito

	300,00
	03/07/2007
	Débito

	300,00
	1º/08/2007
	Débito

	300,00
	31/08/2007
	Débito

	300,00
	28/09/2007
	Débito

	300,00
	1º/11/2007
	Débito

	300,00
	03/12/2007
	Débito

	300,00
	03/01/2008
	Débito

	300,00
	1º/02/2008
	Débito

	300,00
	04/03/2008
	Débito

	300,00
	02/04/2008
	Débito

	6.2. aplicar ao Sr. Emídio Cantidio de Oliveira Filho a multa prevista no art. 57 da Lei 8.443/1992;
	6.3. autorizar, se requerido, o pagamento das dívidas em até 36 parcelas mensais, com fundamento no art. 26 da Lei 8.443/1992;
	6.4. autorizar, desde logo, a cobrança judicial das dívidas, nos termos do art. 28, inciso II, da Lei 8.443/1992, caso não atendida a notificação;
	6.5. enviar cópia do Acórdão a ser prolatado, bem como do Relatório e do Voto que o fundamentarem, com base no do art. 16, § 3º, da Lei 8.443/1992 à Procuradoria da República no Estado de Pernambuco.
7.	O Ministério Público junto ao TCU, representado pela Procuradora-Geral Cristina Machado da Costa e Silva, manifestou-se, em síntese, de acordo com a proposta feita pela Secex/PE (peça 51) , com ajustes apenas quanto à necessidade de correção de erro material no subitem a do item 6.1. acima, uma vez que o valor da respectiva parcela de débito apurada no processo foi de R$ 17.395,60, e não R$ 17.365,60, tal como grafado.
	É o Relatório.

Procuradora-Geral Cristina Machado da Costa e Silva.

TOMADA DE CONTAS ESPECIAL. CNPQ. AUXÍLIO FINANCEIRO PARA EXECUÇÃO DE PROJETO. APRESENTAÇÃO INTEMPESTIVA DE DOCUMENTOS A TÍTULO DE PRESTAÇÃO DE CONTAS. AUSÊNCIA DE JUSTIFICATIVA PARA A OMISSÃO. NÃO COMPROVAÇÃO DA BOA E REGULAR APLICAÇÃO DE PARTE DOS RECURSOS RECEBIDOS. FALTA DE APRESENTAÇÃO DO RELATÓRIO TÉCNICO FINAL. IRREGULARIDADE. DÉBITO. APLICAÇÃO DE MULTA. 1. Julgam-se irregulares as contas e em débito o responsável, com aplicação de multa, em função da não comprovação da boa e regular aplicação de recursos federais recebidos por meio de Termo de Concessão e Aceitação de Apoio Financeiro. 2. O ônus de comprovar a regularidade da integral aplicação dos recursos públicos ao objeto do ajuste compete ao gestor, por meio de documentação idônea, que demonstre, de forma efetiva, os gastos efetuados e o nexo de causalidade entre as despesas realizadas e a verba federal recebida.

TOMADA DE CONTAS ESPECIAL (TCE)

Secretaria do TCU no Estado de Pernambuco - Sec/PE.

Em exame a Tomada de Contas Especial instaurada pelo Conselho Nacional de Desenvolvimento Científico e Tecnológico - CNPq contra o Sr. Emídio Cantidio de Oliveira Filho, em razão da omissão no dever legal de prestar contas dos recursos repassados por meio do Termo de Concessão e Aceitação de Apoio Financeiro a Projeto de Pesquisa Científica e/ou Tecnológica para desenvolvimento do Projeto "Recursos Hídricos e Solos no Ambiente Semiárido".
2.	Para a consecução do aludido projeto, o CNPq desembolsou, a título de auxílio financeiro, o montante de R$ 145.626,75, além da quantia de R$ 76.289,70 para bolsas de longa duração, sendo que os recursos federais previstos para as despesas de custeio e de capital foram diretamente depositados em nome do Sr. Emídio Cantidio de Oliveira Filho, coordenador do projeto em tela, em seis parcelas, entre dezembro/2005 e outubro/2006, sendo a primeira ordem bancária datada de 29/12/2005  e as quantias  referentes às bolsas de longa duração pagas mediante depósito do próprio CNPq na conta corrente dos bolsistas cadastrados.
3.	No âmbito desta Corte de Contas, foi realizada a citação do Sr. Emídio Cantidio de Oliveira Filho, coordenador do projeto, ante a falta de apresentação do relatório técnico das atividades desenvolvidas e da avaliação dos bolsistas, bem como a glosa parcial das despesas a título de auxílio financeiro, que culminou na não aprovação da prestação de contas em decorrência da não comprovação da boa e regular aplicação dos recursos transferidos, e a instauração de processo de Tomada de Contas Especial.
4.	Em suas alegações de defesa, o Sr. Emídio Cantidio de Oliveira Filho não conseguiu demonstrar que os quatro bolsistas desenvolveram atividades ao longo do período que receberam bolsa e que contribuíram para a implantação do projeto em tela, além de garantirem a boa e regular aplicação dos recursos públicos transferidos a título de pesquisa, tendo, inclusive, apresentado os respectivos relatórios finais dessas atividades desenvolvidas.  
5.	Insta mencionar que, apesar de os valores destinados às bolsas de longa duração, cujo somatório foi de R$ 76.289,70, terem sido diretamente depositados nas contas correntes pessoais dos bolsistas, tal fato não afasta a responsabilidade do coordenador pela gestão desses recursos, visto que caberia a ele a condução das atividades desenvolvidas para a conclusão do projeto. 
6.	Nesse sentido é o entendimento contido no Parecer NQ 129/2014 PF-CNPq/PGF/AGU-JT. Por entender adequados os fundamentos utilizados, reproduzo a seguir, em parte, trechos do referido parecer elaborado pela Advocacia-Geral da União:
"10. (...) As atividades desenvolvidas pelos bolsistas são orientadas pelo Coordenador que utiliza o seu produto no projeto. Esta aplicação, aliás, é a razão, sem a qual as bolsas sequer seriam concedidas. A conclusão inexorável é que o pagamento das bolsas é investimento feito no projeto, conforme as necessidades levantadas pelo respectivo Coordenador. É recurso posto à sua disposição na forma por ele indicada.
11. Ao solicitar o fomento para o projeto, o coordenador detalha a natureza das despesas previstas, discriminando a quantidade de bolsistas necessária à execução. A pleiteada atuação dos bolsistas é inerente ao projeto, tanto que suas atividades, desde que consonantes com os fins de cada modalidade de bolsa, são definidas e acompanhadas pelo Coordendador. Logo, não se concebe que ao prestar contas esteja obrigado a demonstrar a correta aplicação apenas dos recursos depositados diretamente em sua conta corrente, se houve repasses outros para assegurar o atingimento da mesma meta.
 (...) 
13. O que caberia ao CNPq apreciar ao receber o relatório do bolsista seria exclusivamente se houve este direcionamento da ação. Ao Coordenador compete consolidar as contribuições resultantes da atuação dos bolsistas e integrá-las no relatório final do projeto. Se não presta contas ou estas não são tidas por regulares, obviamente deve restituir todos os recursos que o Poder Público investiu para a execução do projeto. 
14. Entendimento diverso conduziria a deixar não ressarcidos substanciais recursos aplicados pelo erário. A concessão de recursos públicos para o projeto abrange o solicitado pagamento das bolsas. Ele não pode ser afastado no dimensionamento do dano causado ao patrimônio público na hipótese de inexecução. 
15. Não se trata aqui de responsabilidade indireta ou por fato de terceiro, assemelhada à atribuída aos patrões, por ato de seus empregados, nos termos do artigo 1.916, inciso III, de nosso Código Civil. A responsabilidade é direta. A inexecução é fato do coordenador, que deixa de entregar o resultado do projeto, apesar de o Estado lhe haver entregue a contraprestação proposta, mediante crédito dos recursos financeiros totais, parte diretamente depositada em sua conta e parte repassada sob a forma de pagamento dos bolsistas que ele indicou. 
16. Note-se que ao conceder recursos para o projeto mediante pagamento de bolsistas, o CNPq é movido por questões preponderantemente pragmáticas, atenuando os encargos da gestão operacional para o executante e, consequentemente, concorrendo para o mais produtivo empenho técnico-científico."
 (grifos acrescidos) 
7.	No âmbito deste Tribunal, a jurisprudência tem sido no sentido de responsabilizar o gestor do projeto pelo valor global concedido, inclusive dos custos com bolsas de longa duração, valendo mencionar os Acórdão 13216/2016-TCU-Segunda Câmara, de minha relatoria, 2.523/2016 - 1ª Câmara e 7.772/2015 - 1ª Câmara, ambos de relatoria do Min. Benjamin Zymler, e o Acórdão 4375/2016-TCU-Segunda Câmara, de relatoria do Ministro-Substituto André Luís de Carvalho.
8.	Alinhado a esse entendimento, anuo ao posicionamento unânime nos autos de restringir a responsabilidade no âmbito desta Tomada de Contas Especial ao Sr. Emídio Cantidio de Oliveira Filho, gestor do projeto "Recursos Hídricos e Solos no Ambiente Semiárido", excluindo-se os nomes dos bolsistas do rol de responsáveis.
9.	Cumpre destacar que não há nos autos elementos que comprovam a adequabilidade dos pagamentos efetuados a todos os bolsistas, de tal forma que, em concordância com o posicionamento da unidade técnica e do Parquet especializado, considero que não há como afastar a parcela do débito atribuído ao Sr. Emídio Cantidio de Oliveira Filho referente ao pagamento de bolsas.
10.	Observo, ainda, que resta caracterizado o débito também para parte da quantia repassada pelo CNPq a título de auxílio financeiro. Mais uma vez alinhado à opinião do Ministério Público, considero que não há comprovação de que algumas despesas de custeio e capital, no valor total de R$ 17.395,60, tenham sido realizadas efetivamente em prol do projeto pactuado. 
11.	Cumpre, ainda, destacar que tal comprovação não ocorreu, pois, como visto no relatório precedente, não foram acostados aos autos documentos que demonstrem a boa e correta aplicação dos recursos recebidos a título de auxílio financeiro, haja vista que não foi entregue, de forma completa, a prestação de contas financeira nem técnica, inviabilizando, assim, a avaliação do nexo de causalidade entre as despesas incorridas e a verba repassada pelo CNPq, bem como a verificação da correlação entre os gastos e a implementação do Projeto "Recursos Hídricos e Solos no Ambiente Semiárido". 
12.	Cabe frisar que não é o Tribunal que deve produzir provas para responsáveis em TCE, cabendo a eles, de forma exclusiva, comprovar o bom e correto emprego das verbas públicas que gerem, oferecendo elementos capazes de evidenciar o cumprimento do plano previamente estabelecido e o vínculo existente entre as despesas efetuadas e o objeto pactuado. 
13.	Tal comprovação é decorrente de expressa disposição contida no art. 70, parágrafo único, da Constituição Federal, bem assim do disposto no art. 93 do Decreto-Lei 200/1967, devendo-se observar, ainda, a legislação aplicável ao caso concreto, especialmente o Decreto 93.872/1986 e a Instrução Normativa 1/1997 da Secretaria do Tesouro Nacional, conforme prevê na Cláusula 6 do Termo de Concessão (peça 1, p. 80) , o que não ocorreu, haja vista a ausência de elementos essenciais para a comprovação das despesas incorridas e do atendimento aos objetivos previstos no Termo de Concessão e Aceitação.
14.	Nesse sentido trago à baila trecho do Voto do Ministro Benjamin Zymler que embasou o Acórdão  1498/2018 - 1ª Câmara e também tratou de irregularidades no tocante à realização de despesas de capital e custeio para desenvolvimento de projeto de natureza científica, tecnológica ou de inovação:
"13. No que tange à apresentação do relatório final do projeto pelo recorrente, acolhi proposta preliminar da Serur e determinei a realização de diligência ao CNPq para que a entidade se manifestasse acerca da adequação ou não do documento apresentado em relação ao subitem II.4.1.2 do Edital MCT/CNPq 14/2010. A resposta do CNPq à diligência mencionada informou que o relatório encaminhado se mostrou satisfatório do ponto de vista técnico.
14. No entanto, o subitem 4.1.1 do referido edital também exigia do recorrente a prestação de contas financeira, com a apresentação de comprovantes de despesa, em conformidade com as normas de prestação de contas da entidade. Assim, acompanho a conclusão da Serur no sentido de que para se desobrigar do compromisso firmado junto ao CNPq, não bastava ao beneficiário apresentar o relatório técnico final do projeto, mas também demonstrar, por meio da competente prestação de contas financeira, acompanhada dos respectivos comprovantes de despesa, a destinação dos recursos que lhe foram repassados.
15. Dessa forma, acolho o exame da unidade técnica, referendado pelo d. representante do MP/TCU, no sentido de que deva ser mantido o julgamento de suas contas pela irregularidade com a consequente imputação do débito correspondente à integralidade dos recursos recebidos.
16. Quanto à possibilidade de aplicação da multa prevista no art. 57 da Lei 8.443/1992, a Serur e o Ministério Público de Contas acolheram argumento do recorrente no sentido de que a jurisprudência do TCU vem se consolidando no sentido de não aplicar a multa do art. 57 da Lei 8.443/1992 ao bolsista do CNPq que deixar de dar cumprimento ao termo de compromisso assumido perante o referido Conselho, muito embora deva ter suas contas julgadas irregulares e condenado ao pagamento do respectivo débito. 
17. Divirjo dessa última conclusão, pois não se aplica ao presente feito a jurisprudência do TCU, ainda não pacificada, acerca do descumprimento pelo bolsista de compromisso acordado com o CNPq. Ressalto que a natureza dos valores repassados ao recorrente se refere ao financiamento de projeto, e não ao pagamento de bolsa de ensino ou pesquisa.
18. No caso em exame, ao contrário de uma típica bolsa de ensino ou pesquisa - que prevê o pagamento de valor mensal fixo para a subsistência do bolsista -, o Edital MCT/CNPq 14/2010 previa que os recursos aportados nos projetos selecionados poderiam ser destinados para o financiamento de itens de custeio e capital, tais como material de consumo, peças de reposição de equipamentos, software, serviços de terceiros, passagens e diárias, material bibliográfico, dentre outros (peça 1, fl. 22) . Aliás, o edital expressamente vedava a utilização dos recursos em despesas com o pagamento de salários ou a concessão de qualquer modalidade de bolsa.
19. Por isso, é aplicável à análise das contas do auxílio financeiro ora em exame os Acórdão 4204/2011-TCU-Segunda Câmara, 1.761/2011-1ª Câmara, 771/2012-1ª Câmara, 13.215/2016-2ª Câmara, 6.485/2012-2ª Câmara e 67/2015-2ª Câmara, em que restou consignado que a omissão no dever de prestar contas da aplicação de recursos destinados ao financiamento a projeto de pesquisa sujeita o infrator ao julgamento pela irregularidade das contas, com imposição de débito e multa. Pelo seu didatismo, reproduzo trecho do voto condutor do último decisum citado, proferido pelo Ministro Raimundo Carreiro:
'4. Diante disso, a unidade técnica propôs julgar irregulares as contas do responsável e condená-lo ao ressarcimento do valor recebido[..]. Destacou que a jurisprudência desta Corte é pacífica no sentido de não aplicar multa ao beneficiário de bolsa de estudo ou pesquisa que deixar de cumprir as obrigações assumidas.
5. O Ministério Público seguiu a unidade técnica quanto ao julgamento pela irregularidade das contas e à condenação em débito, [...]. Dissentiu ainda da interpretação dada pela unidade técnica acerca da jurisprudência relativa à aplicação de multa neste caso. Considerando a natureza e a gravidade da falha cometida, a qual diferentemente daquela observada em processos do CNPq que envolvem a concessão de bolsas de mestrado e doutorado no exterior, propôs seja aplicada a multa prevista no art. 57 da Lei n.º 8.443, de 1992. Propôs ainda a remessa de cópias do acórdão que vier a ser proferido e também do relatório e do voto que o fundamentarem ao Procurador-Chefe da República no Estado do Rio de Janeiro, nos termos do art. 16, §3º, da mesma lei c/c o art. 209, §7º, do Regimento Interno.
6. Acolho a proposta apresentada pela unidade técnica com os reparos mencionados pelo Ministério Público. De fato, o julgamento pela irregularidade das contas devido à omissão no dever de prestar contas está previsto na alínea 'a' do art. 16 da Lei n.º 8.443, de 1992. O julgamento pela irregularidade das contas devido a dano ao erário prevê-se no mesmo artigo, na alínea 'b'. Quanto à multa, não tem sido atribuída aos bolsistas que não comprovam terem cumprido os termos acordados com o CNPq para o recebimento da bolsa. No entanto, isso não se confunde com a ausência de comprovação da aplicação de recursos federais destinados diretamente à realização de determinada pesquisa. Neste caso, correto exigir a devolução dos valores recebidos e aplicar multa devido à gravidade da conduta do responsável.' 
 (grifo acrescido) .
20. Dessa maneira, a situação do recorrente é análoga a de um gestor que celebra um convênio ou instrumento congênere e se omite no dever de prestar contas, conduta que remansosa jurisprudência do TCU costuma sancionar com a multa capitulada no art. 57 da Lei 8.443/1992, na medida em que tal obrigação constitui dever inafastável de todo aquele que utiliza e gerencia recursos públicos, conforme disposto no art. 70, parágrafo único, da Constituição Federal de 1988.
21. Uma vez que os recursos em tela se destinaram à execução de projeto voltado à pesquisa científica e tecnológica, por óbvio, que o beneficiário dos valores federais não pode ser equiparado a um bolsista. Na verdade, ao assinar o Termo de Concessão e Aceitação de Apoio Financeiro a Projeto, o recorrente assumiu a condição de gestor dos recursos públicos federais pactuados e, nessa qualidade, chamou para si o ônus de comprovar a sua correta aplicação.
22. Nesse contexto, dissentindo em parte da Serur e do MP/TCU, entendo que deva ser negado provimento ao presente apelo, mantendo inalterada a decisão recorrida."
 (grifos acrescidos) 
15.	Retornando ao caso concreto que ora se analisa, resta configurada a inadimplência do Sr. Emídio Cantidio de Oliveira Filho com relação à prestação de contas de parte dos recursos associados a pagamento de despesas de custeio e de capital.
16. 	Assim, diante da inexistência nos autos de elementos essenciais para a comprovação da regular aplicação de parte dos recursos recebidos do CNPq a título de auxílio financeiro e para pagamento de bolsas de longa duração, deve o Sr. Emídio Cantidio de Oliveira Filho ter suas contas julgadas irregulares, com condenação ao pagamento do débito apurado nos autos, e, ainda, com aplicação da multa capitulada no art. 57 da Lei 8.443/1992.
17. 	Por fim, cumpre encaminhar cópia do Acórdão que vier a ser proferido à Procuradoria da República no Estado de Pernambuco, com fundamento no art. 16, § 3º, da Lei 8.443/1992, e ao CNPq, para ciência. 
	Ante o exposto, voto por que seja adotada a deliberação que ora submeto a este Colegiado.
	T.C.U., Sala das Sessões, em 02 de abril de 2019.
MARCOS BEMQUERER COSTA
Relator